【裁判字號】    98,消債抗,286
【裁判日期】    980910
【裁判案由】    更生事件
【裁判全文】
臺灣板橋地方法院民事裁定           98年度消債抗字第286號
抗  告  人  甲○○
代  理  人  胡鳳嬌律師
上列抗告人因消費者債務清理條例聲請更生事件，對於中華民國
98年7 月30日本院98年度消債更更字第30號裁定提起抗告，本院
裁定如下：
    主    文
抗告駁回。
抗告程序費用新臺幣壹仟元由抗告人負擔。
    理    由
一、本件抗告意旨略以：抗告人原係利用晚上時間兼差，嗣因搬
    運重物導致腰椎間盤突出等疾病，並自民國93年10月起陸續
    接受腰椎間盤突出之骨神經痛治療。而於此身體健康狀況不
    佳之情況下已無法再行兼職獲取收入，加以就診之花費甚鉅
    ，導致無法依照原協商內容履行，故而毀諾，此實有不可歸
    責於己之事由，爰提起本件抗告，請求依消費者債務清理條
    例第151 條第5 項但書規定裁定准予更生，聲明請求原裁定
    廢棄等語。
二、按債務人對於金融機構因消費借貸、自用住宅借款、信用卡
    或現金卡契約而負債務，在聲請更生或清算前，應提出債權
    人清冊，以書面向最大債權金融機構請求協商債務清償方案
    並表明共同協商之意旨，消費者債務清理條例第151 條第1
    項定有明文。次按債務人與金融機構協商成立者，不得聲請
    更生或清算，但因不可歸責於己之事由，致履行顯有重大困
    難者，不在此限；本條例施行前，債務人依金融主管機關協
    調成立之中華民國銀行公會會員辦理消費金融案件無擔保債
    務協商機制與金融機構成立之協商，準用前項之規定，消費
    者債務清理條例第151 條第5 項、第6 項分別定有明文。其
    立法意旨係基於債務清償方案成立後，應由債務人誠實遵守
    信用履行協商還款條件，惟於例外情形下發生情事變更，在
    清償期間收入或收益不如預期，致該方案履行困難甚或履行
    不能，因不可歸責於己之事由，始能聲請更生或清算。此規
    範意旨在避免債務人任意毀諾已成立之協商，濫用更生或清
    算之裁判上債務清理程序。蓋以債務清償方案係經當事人行
    使程序選擇權所為之債務清理契約，債務人應受該成立之協
    議所拘束。債務人既已與金融機構協商成立，如認該協商方
    案履行有其他不適當情形，自仍應再循協商途徑謀求解決。
    又所謂不可歸責於己之事由，係指出於非己身所能控制之自
    然力或其他人為事由，具有猝然性而不能預知，非人力所能
    參與或所能阻止，而陷於不能履行承諾償還自己之債務者而
    言。例如：債務人於履行清償期間遭逢重大意外災害，如車
    禍、火災、或罹患重大不治之惡疾而喪失工作能力。債務人
    負擔家計生活之職業工作，突然非自願性失業，而可預見的
    、持續性的無法就業謀生。因遭逢不可抗力之天然災害，如
    地震、颱風、水災而因其損害甚鉅致無力清償等情事，合先
    敘明。
三、經查，本件抗告人前於95年間依照中華民國銀行公會會員辦
    理消費金融案件無擔保債務協商機制，與最大債權金融機構
    國泰世華銀行達成協商，協議自95年10月起以年利率6%，分
    108 期，每期按月還款新臺幣（下同）41,519元，嗣於96年
    4 月起毀諾之事實，有抗告人於前審即本院97年度消債更字
    第1520號所提之無擔保債務還款計劃影本為證，復有該前審
    製作之公務電話紀錄表在卷可參。是本件抗告人聲請更生，
    自須審究其是否有「不可歸責於己事由致履行顯有重大困難
    」之情事。經查：
（一）抗告人主張其因罹患腰椎間盤突出等疾病，致身體狀況不
      佳無法兼職，加以醫療費用負擔甚鉅致不得不毀諾等語，
      固提出其自93年10月起於新光吳火獅紀念醫院就診之病歷
      資料影本及詠贊聯合診所出具之診斷證明書為證，惟觀諸
      抗告人所提前開資料，固可佐其患有前揭病症之事實，然
      抗告人既係於95年間與最大債權銀行國泰世華銀行進行協
      商，而協商當時抗告人即已接受診療中，對於系爭病症可
      能導致工作能力乃至於償債能力之減損即非屬不能預知，
      則應可於協商當時即納入協商條件之考量。而抗告人既同
      意前揭條件而與債權銀行達成協商，本諸誠信原則，便應
      依約履行；縱認該協商方案履行有其他不適當情形，自應
      再循協商途徑謀求解決，不得遽然毀諾。況抗告人於患有
      前開病症之情況下，尚履約至96年4 月始毀諾，則單執診
      斷證明書與病歷資料，無從為抗告人具有不可歸責於己之
      事由致履行顯有重大困難之證明。
（二）抗告人雖主張經協商後伊每月應繳金額41,519元，超出伊
      每月收入36,500元一節，惟抗告人於95年間申請債務協商
      之際，曾切結伊每月收入為5 萬元一情，業經本院於前審
      即97年度消債更字第1520號向國泰世華銀行查證屬實，有
      公務電話紀錄表在卷足憑，抗告人復未就所主張每月收入
      僅36,500元一情舉證證明，亦為抗告人於抗告狀中所自承
      。又抗告人既於前揭協商中允諾每月繳納41,519元，且尚
      有能力履約至96年4 月始毀諾，可推認抗告人除前開薪資
      收入外，尚有其他額外收入以履行此還款計劃，同時復能
      支應生活上之必要花費。則抗告人稱協商金額高於當時實
      際收入等語，尚無足採。
（三）抗告人復主張伊每月尚須負擔家庭必要生活費用26,000
      元（包含房貸35,000元、全戶6 人勞健保費5,944 元、水
      電瓦斯及電話費3,350 元、全戶6 人膳食費9,000 元，全
      戶支出共53,294元，其中27,294元由抗告人配偶陳阿溫分
      擔）及4 名子女之扶養費各3,000 元，共計38,000元，則
      每月41,519元之協商金額負擔實屬過重一節，並提出抗告
      人勞健保繳費證明單、水電瓦斯電信繳費通知書及收據、
      子女就學貸款撥款通知書等影本為證。惟查，抗告人於95
      年間與國泰世華銀行協商時，該項費用之支出情況既已存
      在，抗告人於協商當時自應納入是否同意協商還款金額之
      考量中。抗告人既於每月收入5 萬元之情況下，猶於協商
      中允諾每月支付41,519元，且尚有能力履約至96年4 月始
      毀諾未繼續履行還款條件，尚難認抗告人前開主張係猝然
      而不可預知之不可歸責於抗告人之事由。況依行政院主計
      處公佈之97年度臺灣省每人每月最低生活費用為9,829 元
      ，該最低生活費用即包括食、衣、住、行等費用在內，且
      抗告人既已負債，本應較一般人更節約支出，節省開銷，
      因此，抗告人所陳報生活必要支出之金額超過上開數額者
      ，即屬非必要之支出，應以上開金額作為每月必要支出金
      額之標準。
（四）至抗告人另主張伊於98年3 月5 日與配偶同遭公司資遣，
      且抗告人名下之不動產亦遭法院拍定，故無法繼續履行協
      商條件一情，並提出頷英股份有限公司員工離職證明單，
      及98年4 月9 日本院民事執行處97執壽字第47817 號函等
      影本在卷可徵。惟查，抗告人係自96年4 月起即有毀諾之
      事實已如前述，則其所主張發生於98年即毀諾之後之遭公
      司資遣、不動產遭法院拍定之事由，核與先前之毀諾行為
      概無因果關係，是抗告人並無不可歸責於己之事由致履行
      顯有重大困難，其主張難認可採。
四、基上，原審依抗告人所主張之事實及檢附資料，仍無法認抗
    告人已該當消費者債務清理條例第151 條第5 項事由，是駁
    回其更生之聲請，於法並無不合。抗告意旨指摘原裁定不當
    ，求予廢棄另為裁定，為無理由，應予駁回。另目前銀行公
    會就曾經參加95年度債務協商毀諾之債務人，提供「個別協
    商一致性方案」，及對於有繳款困難之債務協商持續履約之
    債務人，提供變更債務協商協議書方案，該方案依據債務人
    實際收入情形協談可負擔之還款條件，最優惠方案採180 期
    零利率之還款方式，期能使之再進行協商。是抗告人縱有履
    行上之困難，尚非不得與債權銀行再次進行解決債務之商談
    ，以謀求適當之履行條件；或抗告人另有其他新發生之因不
    可歸責於己之重大事由而無法繼續履行原協商條件之事由時
    ，再另行提出聲請，附此敘明。
五、據上論結，本件抗告為無理由，依消費者債務清理條例第15
    條，民事訴訟法第495 條之1 第1 項、第449 條第1 項、第
    95條、第78條，裁定如主文。
中    華    民    國    98    年    9     月    10    日
            民事第一庭  審判長法  官  李世貴
                              法  官  黃信樺
                              法  官  許瑞東
上為正本係照原本作成
本裁定不得再抗告
中    華    民    國    98    年    9     月    10    日
                              書記官  賴玉芬


司法院資訊處製作；財團法人民間司法改革基金會備份。
